【裁判字號】    90,交訴,4
【裁判日期】    900725
【裁判案由】    業務過失致死
【裁判全文】
臺灣基隆地方法院刑事判決                              九十年度交訴字第四號
    公  訴  人  臺灣基隆地方法院檢察署檢察官
    被      告  丙○○
    選任辯護人  柯士斌
右列被告因業務過失致死案件，經檢察官提起公訴（八十九年度偵字第二六四六號）
，本院判決如左︰
    主  文
丙○○從事業務之人，因業務上過失致人於死，處有期徒刑壹年陸月。
    事  實
一、丙○○前於民國七十五年間因業務過失致死案件，經法院判處有期徒刑四月確定
    ，於七十六年一月十三日服刑執行完畢；另於八十四年間因違反懲治走私條例案
    件，經法院判處有期徒刑十月，緩刑二年確定，緩刑期滿而緩刑宣告未經撤銷（
    均不構成累犯）。丙○○係「捷翔交通有限公司」營業曳引車司機，為從事業務
    之人，於民國八十九年六月九日下午五時許，駕駛車牌號碼ＷＪ—００６號曳引
    車附載板台，由臺北縣五股鄉欲載運棧板前往臺東市，於同日晚間七時十五分許
    行經臺北縣瑞芳鎮臺二線濱海公路九十點八公里處（基隆往宜蘭方向），本應注
    意汽車駕駛人應注意車前狀況，隨時採取必要安全措施，且在劃有分向限制線之
    路段行駛，不得駛入來車之車道內，而依當時情形，又無不能注意之情形，迺竟
    疏於注意，為閃避繞越前方路面上落石土堆，未先減速慢行注意對向來車，即貿
    然駛入對向車道，因見對向車道由己○○駕駛車牌號碼ＣＣ—８９０號營業大客
    車（下稱遊覽車）迎面而來，急欲閃避切回自己車道之際，其曳引車附載之板台
    左前端與遊覽車車頭發生碰撞，一路側撞至板台尾部始停止，造成車上乘客蔡政
    勳因腹腔內出血、左側脾臟、腎臟破裂傷重送醫不治死亡；丁○○受有頭部外傷
    併頭皮撕裂傷、臉部撕裂傷、右股骨骨折、左足第四及第五蹠骨開放性骨折脫位；
    乙○○受有左踝骨折；司機己○○受有左側多重肋骨骨折、左肱骨骨折、左橈骨
    粉脆性骨折、左右脛骨開放性骨折等傷害，丙○○於肇事後在現場協助救護傷患
    ，並向到場警員坦承駕車肇事。
二、案經蔡政勳之父庚○○、丁○○、乙○○、己○○告訴臺北縣警察局瑞芳分局報
    告臺灣基隆地方法院檢察署檢察官偵查起訴。
    理  由
一、訊據被告丙○○固坦承於右揭時間、地點駕駛曳引車與告訴人己○○駕駛之遊覽
    車發生碰撞，惟矢口否認有何業務過失致死、傷等犯行，初於偵查中辯稱伊車行
    經事故現場，正好大石落下，撞擊伊附載之板台，造成板台車向左偏移至對向車
    道，適逢遊覽車行至該處才發生擦撞；嗣於本院調查中則先稱案發當時路況良好
    ，兩車各自在己方車道上行駛，伊不知道為何該遊覽車會撞上曳引車（本院九十
    年二月十五日訊問筆錄參照），其後又稱地面沒有落石，純係遊覽車侵入伊車道
    （本院九十年六月十八日訊問筆錄參照），另辯稱二次鑑定結果均對曳引車右側
    車身及車頭遭落石擊中乙節視而不見，鑑定結果實有違誤云云。惟查：
  (一)右揭被告因繞越地面落土石堆而侵入對向車道肇事之犯罪事實，業據證人即告訴
    人己○○於警訊中指訴：「我發現往宜蘭方向有一部營貨曳引車，當時我有打大
    燈示意先行通過，不知營貨曳引車突然加速要通過超越我的車道」等語，及於偵
    查中指稱：「當時是丙○○超越落石堆時搶道，當時我也以打閃光燈警示對方，
    但他硬闖佔用車道，因他車速太怪，我的車才閃避不及撞擊他的車，當時他的車
    板車腳架已被落石卡住，他硬是往前拖行，才造成事故」（臺灣基隆地方法院檢
    察署八十九年度偵字第二六四六號偵查卷第六頁反面參照）等語綦詳，並經證人
    陳朝棟結證：「我經過時，有小碎石落在路面，雙向尚可行駛，但北上車道須稍
    讓一些」（上開偵查卷第二十八頁反面參照）之情明確，復有卷附現場照片十五
    張及道路交通事故調查報告表所示曳引車後方確有落土石堆散落路面可佐。至證
    人戊○○雖證稱彼於案發處前方五百公尺處駕駛砂石車超越被告曳引車向前行駛
    ，當時路面落石已清除完畢（本院九十年五月二十四日訊問筆錄參照），惟證人
    戊○○若與被告素不相識，何以被告得能尋覓其出庭作證？而若被告與證人熟識
    ，又何以遲至案發後將近十一個月始表明有此一證人？足認前開證人之證述，尚
    不足據為有利被告之認定。而被害人蔡政勳因本件車禍腹腔內出血、左側脾臟、
    腎臟破裂傷重送醫不治死亡，亦經臺灣基隆地方法院檢察署檢察官督同法醫師相
    驗屬實，製有勘驗筆錄、相驗屍體證明書、驗斷書及相驗照片十二張附卷可憑。
    另告訴人丁○○因此受有頭部外傷併頭皮撕裂傷、臉部撕裂傷、右股骨骨折、左
    足第四及第五蹠骨開放性骨折脫位；乙○○受有左踝骨折；己○○受有左側多重
    肋骨骨折、左肱骨骨折、左橈骨粉脆性骨折、左右脛骨開放性骨折等傷害，亦有
    卷附長庚紀念醫院基隆分院診斷證明書二紙、三軍總醫院診斷證明書一紙可佐。
  (二)被告初於偵查及本院調查中均辯稱兩車各自在己方車道，會車時伊曳引車因遭落
    石擊中，造成後載板台偏移而撞及遊覽車等語明確，足見遊覽車當時並無侵入被
    告行駛之車道甚明，則其嗣後改稱係遊覽車侵入伊車道始發生碰撞，在缺乏其他
    積極證據相佐下，尚無可採。而若被告上開供述屬實，則遊覽車因侵入對向車道
    發現曳引車時，理應向道路外側閃避，則遊覽車車頭自應朝向道路外側，何以現
    場卻是車頭朝向內側？且若如被告供稱兩車會車時，伊車頭已過了遊覽車「車尾
    」，始聽到車後有巨響（臺灣基隆地方法院檢察署八十九年度相字第一八九號相
    驗卷第二十三頁反面參照），何以遊覽車之「車頭」受損如此嚴重？足認被告上
    開辯解並不實在。
  (三)又被告於本院調查中自承：「當時路況良好，我駕車與車號ＣＣ︱８９０營業大
    客車要會車，然後聽到碰碰二聲，我的車就不能動了，同時該大客車車頭撞擊我
    車上與駕駛同方向板台的角」、「當時有落石擊中我的板車，車子就不能行駛，
    因此造成偏移」（本院九十年二月十五日訊問筆錄參照）等語，足認縱然案發當
    時確有落石掉下，但被告並非一開始即因閃避落石而侵入對向車道，而係兩車近
    距離接觸時始為落石擊中右側車身。否則若被告係為閃避落石始與遊覽車撞擊，
    衡情落石擊中曳引車右側車窗，被告理應將曳引車向左側即道路外側閃避，則兩
    車撞擊點應係曳引車頭與遊覽車車身，而非發生在曳引車附載板台車之左前端。
  (四)按「因避免自己或他人生命、身體、自由、財產之緊急危難而出於不得已之行為
    ，不罰」，刑法第二十四條第一項前段定有明文，係以自己或他人之生命、身體
    、自由、財產猝遇危難之際，非侵害他人法益別無救護之途，為必要之條件。且
    該處所稱因避免緊急危難而出於不得已之行為，係基於社會之公平與正義所為不
    罰之規定。倘其危難之所以發生，乃因行為人自己過失行為所惹起，而其為避免
    自己因過失行為所將完成之犯行，轉而侵害第三人法益；與單純為避免他人之緊
    急危難，轉而侵害第三人法益之情形不同。依社會通念，應不得承認其亦有緊急
    避難之適用。否則，行為人由於本身之過失致侵害他人之法益，即應成立犯罪，
    而其為避免此項犯罪之完成，轉而侵害他人，卻因此得阻卻違法，非特有背於社
    會之公平與正義，且無異鼓勵因過失即將完成犯罪之人，轉而侵害他人，尤非立
    法之本意（最高法院七十二年度臺上字第七○五八號判決意旨參照）。又緊急避
    難行為必須在客觀上係「不得已」及具有「必要性」，「不得已」係指為達避險
    目的之必要手段，唯有立即採取避難行為，犧牲他人之利益，始得保全自己或他
    人之利益，亦即所犧牲之他人利益與所保全之利益間，已經呈現不可避免之利益
    衝突現象，兩者只能擇一存在；「必要性」則係指在具有多數有效之避難措施可
    供選擇下，避難者應選擇最不損害他人利益之避難方式。有關被告辯稱案發當時
    因曳引車右前車頭及附載板台右側車身均有遭落石擊中乙節，固有曳引車之車體
    外觀照片在卷可佐，然被告初始侵入對向車道係為閃避地面落土石堆，已如前述
    ，則以當時情形，被告尚無不能採取停車或減速慢行以察看對向車道有無來車後
    再為繞行之手段，迺其疏未注意強行侵入對向車道，因閃避不及而與遊覽車發生
    碰撞，該危難之發生顯係導因被告之過失行為甚明；且縱於兩車近距離接觸之際
    ，適有土石落下，應與被告侵入對向車道乙節無關，揆諸上開說明，被告自無主
    張緊急避難以圖阻卻違法之餘地。據此，雖臺灣省臺北縣區車輛行車事故鑑定委
    員會及臺灣省車輛行車事故覆議鑑定委員會之鑑定意見均並未論及曳引車右側車
    身所受損壞情節，尚與鑑定結果不生影響。
  (五)被告嗣於本院調查中雖一再以上開警方繪製之道路交通事故調查報告表未經其簽
    名確認，辯稱該現場圖示與實際情形不同，惟被告初於警訊、偵查中均未否認警
    方繪製之現場圖，甚且於本院第一次調查中曾供稱證人乙○○當庭繪製之現場圖
    不正確，應以警方繪製現場圖為正確等語（本院九十年二月十五日訊問筆錄參照
    ），且若如被告供稱曳引車車頭當時有撞上山壁，何以卷附曳引車體照片之右前
    車頭並無損傷？堪認被告此部分之辯解，亦無足採。
  (六)按汽車駕駛人應注意車前狀況，隨時採取必要安全措施，在劃有分向限制線之路
    段行駛，不得駛入來車之車道內，道路交通安全規則第九十四條第三項、第九十
    七條第二款分別定有明文，被告身為職業駕駛人，自應特別注意上述道路交通安
    全規定。且依當時路面有落石土堆，被告雖非無端侵入對向車道，然在無不能注
    意情形下，竟疏未注意對向車道有無來車，亦未減速慢行保持安全距離，即貿然
    駛入對向車道，見遊覽車迎面而來，亟欲閃避切回己方車道而與遊覽車發生碰撞
  ，致人受傷、死亡，被告顯有過失甚明，此亦可自板車下方支架及護欄損壞與輪
    胎有擦撞痕跡研判，顯見曳引車當時應有相當之車速，於駛入對向車道再偏回本
    車道時，右側輪胎始擦撞已落於路面之巨石，就此核與臺灣省臺北縣區車輛行車
    事故鑑定委員會及臺灣省車輛行車事故覆議鑑定委員會之鑑定及覆議意見結果相
    同，有臺灣省臺北縣區車輛行車事故鑑定委員會八十九年十二月二十七日北行字
    第一九八四號函附鑑定意見書、臺灣省車輛行車事故覆議鑑定委員會九十年四月
    六日府覆議字第九○○三九○號函示覆議意見各一紙存卷可參。復經本院傳喚鑑
    定證人甲○○結證稱：「撞擊點是在遊覽車車道，是遊覽車駕駛座前方撞擊曳引
    車板架左前角，由於板架本身沒有動力，所載的棧板又很輕相對於遊覽車上載著
    三十餘名阿兵哥，板車較輕，故撞擊後板架部分會往自己車道偏移，而不會反向
    移往對向車道，此與現場圖所示相同，故應是被告見前方路面有落石，侵入對向
    車道，見遊覽車駛來，欲轉回自己車道時發生碰撞」、「一般駕駛人是看到前方
    有落石，才會閃避或侵入對方車道，但如果是直接擊中，根本無從閃避」、「如
    因天然災害，必須繞越時，應注意對向車道來車及注意安全距離」（鑑定證人之
    學經歷及專業均詳本院九十年六月十八日訊問筆錄）等語明確，足認被告駕車之
    過失行為與被害人蔡政勳之死亡及告訴人丁○○、乙○○及己○○等人所受傷害
    間，確有相當因果關係。是以本案肇事原因已臻明確，有關被告聲請本院勘驗上
    開曳引車及板車車身（已有被告提出之照片可參），及另指定其他機構更為鑑定
    ，核無調查之必要，併此敘明。
  (七)綜右各情，被告所辯均無足採，本案事證明確，被告犯行堪可認定，應依法論科
二、查被告係捷翔交通有限公司營業曳引車司機，為從事業務之人，業據其供承在卷
    ，核其所為，係犯刑法第二百七十六條第二項之業務過失致人於死罪，及同法第
    二百八十四條第二項之業務過失傷害罪。被告一過失行為，致使被害人等分別死
    亡及受傷，為想像競合犯，應依刑法第五十五條之規定，從一重論以業務過失致
    人於死罪。被告於肇事後，即留在車禍現場協助救護傷患而未離開，並向到場處
    理員警表明其為肇事曳引車司機，業據被告供承在卷，並有臺北縣警察局瑞芳分
    局九十年六月十五日九○瑞警刑字第八九三二號函一紙在卷可佐，是被告係對於
    未發覺之罪自首而受裁判，應依刑法第六十二條前段之規定減輕其刑。爰審酌被
    告前於七十四年間即同因業務過失致人於死罪遭法院判刑確定，有本院被告全國
    前案紀錄表一紙可稽，其身為職業駕駛，本負有較高之道路交通安全注意義務，
    曳引車附載板台後之車身甚長，行駛彎路甚多、時有落石路況之濱海道路本應特
    別注意車前狀況及安全距離，稍有不慎對於其他用路人之威脅甚重，此次犯罪雖
    因天然災害始侵入對向車道，然有如前述之業務過失則為不爭事實，且迄未與被
    害人蔡政勳之家屬及其他告訴人達成和解賠償損害等一切情狀，量處如主文所示
    之刑，以示儆懲。
三、據上論斷，應依刑事訴訟法第二百九十九條第一項前段，刑法第二百七十六條第
    二項、第二百八十四條第二項前段、第五十五條、第六十二條前段，罰金罰鍰提
    高標準條例第一條前段，判決如主文。
本案經檢察官林明志到庭執行職務。
中      華      民      國    九十      年      七      月    二十五    日
                                  臺灣基隆地方法院交通法庭
                                      審判長法  官  邱志平
                                            法  官  林玉珮
                法  官  楊皓清
右正本證明與原本無異。
對於本件判決如有不服，應於收受送達後十日內，向本院提出上訴書狀，上訴於臺灣
高等法院，並按他造當事人之人數附具繕本。
                                            書記官  邱李和
中      華      民      國    九十      年      七      月    二十六    日
附錄論罪法條
刑法第二百七十六條第一項、第二項：
因過失致人於死者，處二年以下有期徒刑、拘役或二千元下以罰金。
從事業務之人，因業務上之過失犯前項之罪者，處五年以下有期徒刑或拘役，得併科
三千元以下罰金。
刑法第二百八十四條第二項前段：
從事業務之人，因業務之過失傷害人者，處一年以下有期徒刑、拘役或一千元以下罰
金。致重傷者，處三年以下有期徒刑、拘役或二千元以下罰金。


司法院資訊處製作；財團法人民間司法改革基金會備份。
